臺灣宜蘭地方法院民事裁定
110年度消債更字第16號
聲  請  人 
即  債務人  白珝含  
代  理  人  陳敬穆律師
相  對  人  
即  債權人  台北富邦商業銀行股份有限公司

法定代理人  程耀輝  



相  對  人  
即  債權人  花旗(臺灣)商業銀行股份有限公司


法定代理人  莫兆鴻  
代  理  人  陳正欽  
相  對  人  
即  債權人  凱基商業銀行股份有限公司


法定代理人  魏寶生  


相  對  人  
即  債權人  中國信託商業銀行股份有限公司


法定代理人  利明献  


相  對  人  
即  債權人  滙誠第一資產管理股份有限公司

法定代理人  莊仲沼  


相  對  人  
即  債權人  合作金庫資產管理股份有限公司

法定代理人  蔡見興  
代  理  人  吳哲毅  
上列聲請人因消費者債務清理事件聲請更生，本院裁定如下：
    主  文
聲請駁回。
聲請費用由聲請人負擔。
    理  由
一、按債務人不能清償債務或有不能清償之虞者，得依本條例所
    定更生或清算程序，清理其債務，消債條例第3條定有明文
    。衡以消債條例之立法目的，在於經濟上陷於困境之消費者
    ，若任其於惡性循環之債務窘境中自生自滅，其將衍生嚴重
    之社會問題，致難以維持安定之社會經濟秩序，故有予以分
    別情形依更生或清算之程式清理其債務之必要，藉以妥適調
    整其與相關債權人間之權利義務關係，以謀求消費者經濟生
    活之更生機會，從而健全社會經濟發展。次按消債條例第3
    條「債務人不能清償債務或有不能清償之虞者，得依本條例
    所定更生或清算程序，清理其債務」，所謂「不能清償」指
    債務人因欠缺清償能力，對已屆期之債務，全盤繼續處於不
    能清償之客觀經濟狀態者而言。又債務人之清償能力，則包
    括財產、信用及勞力（技術），並不以財產為限，必須三者
    總合加以判斷仍不足以清償債務，始謂欠缺清償能力而成為
    不能清償。債務人之清償能力係處於流動性狀態，聲請時與
    法院裁定時之清償能力未必一致，應以法院裁定時為判斷基
    準時（司法院民事廳民國99年11月29日廳民二字第09900021
    60號第二屆司法事務官消債問題研討第4 號消費者債務清理
    條例法律問題研審小組之研審意見、臺灣高等法院106年度
    消債抗字第16號民事裁定參照）。
二、本件聲請意旨略以：聲請人前因有不能清償債務之情事，而
    於民國（下同）110年4月14日向本院聲請與相對人等進行前
    置調解，因兩造就債務清償方案之履行條件未能合致而不成
    立。又聲請人目前積欠債務總額為1,204,212元，每月收入
    扣除每月必要生活費後，聲請人實無能力償還目前所負債務
    ，而有不能清償之情事，且聲請人無擔保或無優先權之債務
    總額未逾1,200萬元，復未經法院裁定開始清算程序或宣告
    破產，爰聲請准予更生等語。
三、經查：
（一）聲請人以其有不能清償債務情事，向本院聲請消費者債務
      清理前置調解，經本院以110年度司消債調字第1號聲請調
      解事件受理在案，因雙方就還款條件無法達成協議，致於
      110年5月11日調解不成立等情，業據提出本院調解不成立
      證明書影本為證，復經本院依職權調取110年度司消債調
      字第1號全卷核閱無誤，自堪信為真實。故聲請人已踐行
      向最大債權金融機構請求協商債務清償方案之程序，始向
      本院提出更生之聲請，於程序上即無不合之處。是以，本
      院自應綜合聲請人目前全部收支及財產狀況，評估其是否
      已達不能維持符合人性尊嚴之最低生活條件，而有「不能
      清償債務或有不能清償之虞」之情形。
（二）依聲請人提出之債權人清冊所載，其負債務總金額為1,20
      4,212元（見本案卷一第25頁）。然經本院於110年6月9日
      向各該債權人查詢關於聲請人目前積欠債務總額結果，計
      算至110年7月8日為止，包含本金、利息、違約金在內之
      無擔保或無優先權債務總額為3,021,029元（台北富邦商
      業銀行股份有限公司1,565,317元、花旗(臺灣)商業銀行
      股份有限公司29,932元、凱基商業銀行股份有限公司175,
      643元、中國信託商業銀行股份有限公司390,337元、滙誠
      第一資產管理股份有限公司549,161元、合作金庫資產管
      理股份有限公司310,639元）（見本案卷一第133、147、1
      63、177、195、275頁），雖與聲請人提出清冊所載之債
      權金額有所出入，惟其總額仍未逾1,200萬元。從而，聲
      請人無擔保或無優先權之債務總額既未逾1,200萬元，則
      其向本院聲請更生，於法尚無不合。
（三）聲請人主張其目前於臺北市仁愛路四段許某家中從事保母
      工作，每月平均薪資為3萬元（見本案卷一第203、365頁
      ），有工作證明在卷足憑（見本案卷一第49、373頁，本
      案卷二第29頁），是本院認3萬元作為核算聲請人目前每
      月償債能力之依據，應屬適當。
（四）聲請人陳稱其每月必要生活支出包括房租費6,500元、膳
      食費7,500元、交通費3,778元、水費98元、電費291元、
      醫療費226元、網路費448元、手機費492元、健保費1,073
      元、瓦斯費300元、雜支1,500元，合計共22,206元（見本
      案卷一第376、377頁），並提出健保費分期繳納核定書、
      房屋租賃契約書、臺灣自來水股份有限公司水費通知單、
      臺灣電力公司繳費通知單、醫療費用收據、網路費帳單、
      機車行照、購票證明、車資扣款明細、免用統一發票收據
      、汽（機）車燃料使用費繳納通知書等件為證（見本案卷
      一第51至53頁、第87至111頁、第211至231頁）。惟聲請
      人既欲以更生程序清理其債務，當盡力清償，而非維持過
      去之慣常生活，故不得由聲請人任意主張其基本生活費用
      之數額，而欲藉更生之程序逃避及減免應清償之債務。觀
      諸聲請人所提房屋租賃契約書所承租址為「宜蘭縣五結鄉
      」（下稱：「五結鄉租屋處」，見本案卷一第88頁），惟
      聲請人110年8月20日陳報（三）狀自承「五結鄉租屋處因
      之前工作於羅東，今因任職保母才上臺北工作，因此未退
      租五結鄉住處」等語（見本案卷一第365、366頁），並於
      111年1月11日本院訊問庭自承「目前任職臺北；任職期間
      夜宿基隆母親家；因與母親相處不是很好，所以還是會在
      五結這邊住」等語（見本案卷二第9、10頁），無異自承
      其需用五結鄉租屋處，實係肇因於其個人事由，而與債權
      人無關，不應因此影響聲請人之清償，否則無異轉嫁由債
      權人負擔，而聲請人既有基隆母親家可居住，則其主張承
      租五結鄉租屋處費用6,500元，即難認為必要支出，從而
      其所列租屋處水費98元、電費291元、網路費448元、瓦斯
      費300元亦不能列計（見本案卷二第27頁），尚非不可或
      缺之最低必要費用，故應予剔除。因此，聲請人每月必要
      支出應為14,569元（計算式：膳食費7,500元＋交通費3,77
      8元＋醫療費226元＋手機費492元＋健保費1,073元＋雜支1,50
      0元＝14,569元）。
（五）綜上，聲請人現每月所得收入為3萬元，扣除其必要支出1
      4,569元後，所剩之餘額為15,431元（計算式：3萬元－14,
      569元＝15,431元），顯足以負擔上開最大債權銀行台北富
      邦銀行提出以債權金額分180期，週年利率百分之3，每期
      清償6,216元之還款條件（見本案卷一第159、161頁），
      且審酌聲請人為69年生，現年42歲，有聲請人之身分證在
      卷可考（見本案卷ㄧ第19頁），距法定退休年齡65歲尚有2
      3年，復參酌消債條例第64條之1規定之立法意旨，盡力清
      償非必令債務人傾其所有，僅須其將財產及所得之大部分
      用於清償．即足當之，俾免債務人因不時之需而陷於困境
      ，本件聲請人每月僅須以上開餘額15,431元之8成清償債
      務，以此計算至其退休時止，總清償數額可達3,407,165
      元（計算式：15,431元/月×0.8×12×23＝3,407,165元，元
      以下4捨5入），則顯已逾債務總額3,021,029元甚多，是
      聲請人倘願繼續勤勉工作、撙節支出，當可逐月清償其所
      積欠之債務，客觀上並無使聲請人陷於無法重建更生困境
      之具體危險，難認聲請人有不能清償債務或不能清償之虞
      之情形。
（六）又按消債條例之立法目的，在於使陷於經濟上困境之消費
      者，得分別情形依重建型債務清理程序（更生）或清算型
      債務清理程序（清算）清理債務，藉以妥適調整其與債權
      人及其他利害關係人之權利義務關係，保障債權人之公平
      受償，並謀求消費者經濟生活之更生機會，從而健全社會
      經濟發展。就更生程序而言，其主要功能為「債權人及債
      務人進行協商，以找出既能維持債務人基本生活，又能使
      債權人之債權獲得最大滿足之債務清償方案」。本件聲請
      人尚無不能清償債務或有不能清償之虞之情事，已如上述
      ，且聲請人非無清償能力，理當誠實面對債務，主動積極
      與該等債權人重啟協商程序，謀求適當可行之清償方案，
      若債權銀行願提供更優惠還款條件，當可更符合消債條例
      兼顧保障債權人公平受償及重建復甦聲請人經濟生活之立
      法目的。
四、從而，本件聲請人依其收入及支出狀況，衡酌所積欠之債務
    數額觀之，並無不能清償債務或有不能清償之虞等情事存在
    ，其更生之聲請，自與消債條例第3條所定要件不合，應予
    駁回，爰裁定如主文。
中　　華　　民　　國　　111 　年　　4 　　月　　8 　　日
                  民事庭  法  官    伍偉華
以上正本係照原本作成。
如對本裁定抗告須於裁定送達後10日內向本院提出抗告狀，並繳
納抗告費新臺幣1,000元。
中　　華　　民　　國　　111 　年　　4 　　月　　8 　　日
                          書記官    葉宜玲